【裁判字號】    97,訴,5396
【裁判日期】    981013
【裁判案由】    妨害自由等
【裁判全文】
臺灣板橋地方法院刑事判決              97年度訴字第5396號
公  訴  人  臺灣板橋地方法院檢察署檢察官
被      告  甲○○（原名：翁林.
指定辯護人  本院公設辯護人  乙○○
上列被告因妨害自由等案件，經檢察官追加起訴（97年度偵字第
26676 號），本院判決如下：
    主  文
甲○○無罪。
    理  由
一、公訴意旨略以：被告甲○○預見提供自己身分與外籍人士辦
    理假結婚，有遭他人利用作為販運人口途徑之可能，猶基於
    幫助之犯意，提供自己身分與黃守辰（原名黃振輝）、廖涂
    彩雲、廖介偉（以上3 人所涉犯行，經本院另案審理中）等
    人所組成之人口販運集團，於民國94年間，以與黃守辰於印
    尼地區透過「牛頭」所招募之印尼籍女子辦理假結婚之方式
    ，擔任印尼女子之假配偶，使印尼女子得以探親或依親名義
    入境臺灣，嗣由人口販運集團成員將來臺印尼女子分別派遣
    至不知情雇主家令其從事勞役，並從中剋扣薪資，以此方式
    牟取暴利。其方式係由黃守辰在印尼地區透過「牛頭」招募
    印尼女子MISNAH（中文名稱翁美娜，另經臺灣板橋地方法院
    檢察署檢察官職權不起訴處分），並向其誆稱可透過假結婚
    方式仲介來臺工作，告知不實其資訊，約定遠低於國內法定
    最低工資即新臺幣（下同）15,840元之薪資，且以質押房屋
    權狀方式箝制翁美娜之心理及行動自由後，黃守辰、廖涂彩
    雲、廖介偉共同將翁美娜販運來臺。甲○○為幫助販運印尼
    女子入境來臺，與廖涂彩雲、廖介偉等人所組之人口販運集
    團及與翁美娜，基於行使偽造私文書之犯意聯絡，先由黃守
    辰在印尼地區安排甲○○與翁美娜辦理假結婚登記，取得印
    尼結婚證書，甲○○與翁美娜均明知彼此無結婚之真意，仍
    由甲○○持前開結婚證明文件向我國駐印尼臺北經濟貿易代
    表處（起訴書誤載為中華商會）取得認證，復於94年5 月間
    ，持不詳人偽造之載有「93年9 月16日與印尼國人翁美娜結
    婚」之甲○○戶籍謄本，再次赴印尼偕同翁美娜申請向我國
    駐印尼臺北經濟貿易代表處面談，取得探親名義之停留簽證
    ，使翁美娜於94年6 月7 日自印尼搭機抵臺。翁美娜以探親
    名義來臺後，即由廖介偉媒介翁美娜至苗栗等地工作，廖涂
    彩雲並從中剋扣翁美娜之薪資，僅予渠等極低額薪資，以此
    方式從中牟取暴利。嗣經警方通知翁美娜到案說明，始循線
    查知上情。因認被告涉犯刑法第30條第1 項、第296 之1 第
    1 項、第5 項幫助買賣人口為常業罪嫌及同法第216 條、第
    211條之行使偽造公文書罪嫌云云。
二、按犯罪事實應依證據認定之，無證據不得認定其犯罪事實；
    又不能證明被告犯罪者，應諭知被告無罪之判決，刑事訴訟
    法第154 條第2 項、第301 條第1 項分別定有明文。次按事
    實之認定，應憑證據，如未發現相當證據或證據不足以證明
    ，自不能以推測或擬制之方法，為裁判基礎；再認定不利於
    被告之事實，須依積極證據，苟積極證據不足為不利於被告
    事實之認定時，即應為有利於被告之認定，更不必有何有利
    之證據；另認定犯罪事實所憑之證據，雖不以直接證據為限
    ，間接證據亦包括在內，然而無論直接證據或間接證據，其
    為訴訟上之證明，須於通常一般之人均不致有所懷疑，而得
    確信其為真實之程度者，始得據為有罪之認定，倘其證明尚
    未達此一程度，而有合理之懷疑存在而無從使事實審法院得
    有罪之確信時，即應由法院為諭知被告無罪之判決，最高法
    院40年臺上字第86號、30年上字第816 號、76年臺上字第49
    86號判例意旨足資參照。
三、公訴人認被告甲○○涉犯上開罪嫌，無非係以證人翁美娜於
    警詢之證述、被告甲○○之戶籍謄本、全戶戶籍資料查詢結
    果、翁美娜之護照影本、印尼結婚證明書、赴臺依親簽證申
    請書、簽證資料各1 份為主要論據。訊據被告堅決否認有何
    幫助買賣人口為常業及行使偽造公文書犯行，辯稱：伊因為
    找工作，被騙到印尼去辦理結婚登記，回來臺灣後，伊知道
    被騙，就沒有再理會他們，也沒有去戶政機關辦理結婚登記
    或再去印尼辦理翁美娜來臺之相關手續等語。經查：
（一）證據能力部分：按被告以外之人（包括證人、鑑定人、告
      訴人、被害人及共同被告等）於審判外之陳述雖不符刑事
      訴訟法第159 條之1 至之4 等4 條之規定，而經當事人於
      審判程序同意作為證據，法院審酌該言詞陳述或書面陳述
      作成時之情況，認為適當者，亦得為證據；當事人、代理
      人或辯護人於法院調查證據時，知有刑事訴訟法第159 條
      第1 項不得為證據之情形，而未於言詞辯論終結前聲明異
      議者，視為有前項之同意，同法第159 條之5 定有明文。
      立法意旨在於傳聞證據未經當事人之反對詰問予以核實，
      原則上先予排除。惟若當事人已放棄反對詰問權，於審判
      程序中表明同意該等傳聞證據可作為證據；或於言詞辯論
      終結前未聲明異議，基於尊重當事人對傳聞證據之處分權
      ，及證據資料愈豐富，愈有助於真實發見之理念，且強化
      言詞辯論主義，使訴訟程序得以順暢進行，上開傳聞證據
      亦均具有證據能力。經查，被告、辯護人及檢察官於本院
      準備期日，對於下列經本院調查之證據方法，均表示對證
      據能力不爭執，復於審判期日就本院提示之前揭證據方法
      於言詞辯論終結前，均亦未就所調查之證據主張有刑事訴
      訟法第159 條第1 項不得為證據之情形，本院審酌上開證
      據亦無非法取供等不法情形，本案經調查之證據均有證據
      能力，合先敘明。
（二）被告於前揭時地前往印尼，並無結婚之真意，卻經由黃守
      辰安排與亦無結婚真意之印尼籍女子翁美娜辦理結婚登記
      一情，為證人翁美娜於警詢中證述明確（97年度偵字第26
      676 號卷第6 頁），並為被告於本院審理中坦承不諱，且
      有印尼結婚證書1 份附卷可佐（97年度偵字第26676 號卷
      第22-23 頁），堪信為真實。
（三）翁美娜於94年5 月26日，持載有「93年9 月16日與印尼國
      人翁美娜結婚」之甲○○戶籍謄本、與在臺有戶國人結婚
      申請表、印尼結婚證書、翁美娜、甲○○護照影本各1 份
      ，前往我國駐印尼臺北經濟貿易代表處申請翁美娜赴台依
      親簽證，翁美娜遂於94年6 月7 日持180 日停留簽證入境
      臺灣一情，有申請人簽證資料、駐印尼代表處97年6 月26
      日印尼領字第09700003770 號函及函附之上開文件各1 份
      附卷可佐（上開偵查卷第15頁、第20-26 頁），然被告未
      曾向我國戶政機關申辦與翁美娜結婚登記，此有新竹縣新
      埔鎮戶政事務所98年7 月21日新埔戶字第0980001252號函
      暨甲○○戶籍謄本各1 份附卷可稽（本院卷第76-77 頁）
      ，足認證人翁美娜上開持往向我國駐印尼臺北經濟貿易代
      表處申請之甲○○戶籍謄本，應係不詳人偽造之公文書。
      另查，被告於94年間，僅有5 月14日至17日曾出境臺灣，
      所搭乘之班機地達地點為香港及曼谷，有法務部- 入出境
      資料連結作業、中華航空公司臺北分公司98年8 月27日20
      09TPEDE00424號函各1 份附卷可佐（本院卷第85頁、第10
      4 頁），顯見被告無從於94年5 月26日與翁美娜共同持上
      開偽造之戶籍謄本申辦翁美娜之停留簽證，且衡以被告若
      欲再次前往印尼為翁美娜申辦停留簽證，則被告在臺灣只
      需持印尼結婚證書，至戶政事務所填寫結婚登記申請書，
      即可取得戶政事務所核發載有與翁美娜結婚之戶籍謄本，
      自無須大費周章偽造上開戶籍謄本，再持以前往印尼辦理
      翁美娜之停留簽證，故堪信被告對於前開偽造戶籍謄本及
      翁美娜持以申辦簽證等情，均未參與，被告前揭辯稱未在
      臺灣辦理結婚登記也沒有辦理翁美娜來臺相關程序之申請
      等語，應為真實可採，自難認被告有何行使偽造公文書之
      犯行。
（四）被告既未協同辦理翁美娜來臺之簽證申請事宜，足認被告
      已無意使翁美娜得以非法來臺工作，又被告在翁美娜來臺
      後，未前往申辦外僑居留證，有內政部入出國移民署服務
      事務大隊新竹縣服務站98年8 月4 日移署服竹縣遠字第
      0988185820號函1 份在卷可參（本院卷第80頁），顯見被
      告確實未再配合申辦翁美娜來臺居留之相關手續申請，加
      以被告於翁美娜來臺後，未曾與之碰面一情，亦據證人翁
      美娜於警詢中證述明確（上開偵查卷第8 頁），另翁美娜
      亦未與被告前往申辦外僑居留證，亦有內政部入出國移民
      署服務事務大隊新竹縣服務站98年8 月4 日移署服竹縣遠
      字第0988185820號函1 份在卷可參（本院卷第80頁），堪
      信被告未參與翁美娜來臺後之工作事宜，顯難預期翁美娜
      來臺後人身自由及工作是否受黃守辰、廖涂彩雲、廖介偉
      等人控制或剝削，縱認黃守辰等人確有買賣人口之犯行，
      亦難認被告前揭與翁美娜辦理假結婚時，主觀上有何幫助
      其等買賣人口之不確定故意，自亦難論被告涉有幫助買賣
      人口犯行。
四、綜上，依公訴人所提出之證據，僅能證明被告曾在印尼與翁
    美娜假結婚之事實，然客觀上尚未達到使通常一般之人均不
    致有所懷疑，而得確信被告確有行使偽造公文書及幫助買賣
    人口為常業犯行之程度，而有合理懷疑之存在，復無其他積
    極事證足認被告有何前揭犯行，揆諸首揭說明，無從證明被
    告有首揭之犯行，自應諭知無罪之判決。
據上論斷，應依刑事訴訟法第301 條第1 項前段，判決如主文。
本件經檢察官林常智到庭執行職務。
中    華    民    國    98    年    10    月    13    日
                刑事第二十一庭    審判長法  官  陳信旗
                                        法  官  許映鈞
                                        法  官  俞秀美
上列正本證明與原本無異。
如不服本判決，應於判決送達後10日內敘明上訴理由，向本院提
出上訴狀 (應附繕本) ，上訴於臺灣高等法院。其未敘述上訴理
由者，應於上訴期間屆滿後20日內向本院補提理由書「切勿逕送
上級法院」。
                                        書記官  謝怡貞
中    華    民    國    98    年    10    月    13    日


司法院資訊處製作；財團法人民間司法改革基金會備份。
